【裁判字號】    90,訴,3575
【裁判日期】    920512
【裁判案由】    確認工會決議無效
【裁判全文】
臺灣臺北地方法院民事判決  九十年度訴字第三五七五號
    原      告    己○○
    訴訟代理人    楊沛生律師
    被      告    台灣電力工會
    法定代理人    甲○○
    訴訟代理人    龔維智律師
    複  代理人    乙○○      住台北市○○○路○段五六號六樓之二
    被      告    戊○○      .
                  丙○○      住台北市○○○路○段一九八號
                  丁○○      住台北市○○○路○段二四二號九樓
    右三人共同
    訴訟代理人    呂榮海律師
                  黃菁密律師
                  蔡惠琇律師
右當事人間確認工會決議無效事件，本院判決如左：
    主    文
原告之訴駁回。
訴訟費用由原告負擔。
    事    實
甲、原告方面：
一、聲明：
壹、先位聲明
（一）請求確認被告台灣電力工會九十年四月二十八日、二十九日會員代表大會所為
      會議紀錄所載之全部決議無效。
（二）請求確認被告戊○○、丙○○、丁○○與被告台灣電力工會之台灣電力股份有
      限公司（下稱台電公司）勞方董事代表委任關係不存在。
貳、備位聲明
（一）請求准予撤銷被告台灣電力工會九十年四月二十八日、二十九日會員代表大會
      所為會議紀錄所載之全部決議。
（二）請求確認被告戊○○、丙○○、丁○○與被告台灣電力工會之台電公司勞方董
      事代表委任關係不存在。
二、陳述：
壹、先位部分：被告台灣電力工會第九屆第二次會員代表大會原於民國九十年三月十
    三日、十四日舉行，依紀錄於開會前先選出包含被告法定代理人在內之林萬富、
    彭維滿、蕭兆榮、胡桂香等會員代表為主席團，而後開始會議，至十四日第三次
    會議結束，會議主席宣布休會，雖另決議由「主席團商議，擇期召開大會」，惟
    主席團僅列四名主席而未列理事長名義，擅行具名發放通知於同年四月二十八日
    、二十九日召開代表大會，並作成決議，該次會議決議係無召集權人召開會議所
    為之決議，當然無效，而被告台灣電力工會於九十年四月二十八日、二十九日違
    法召集之會議決議被告戊○○、丙○○、丁○○為被告台灣電力工會之勞方董事
    代表，爰訴請確認如先位聲明所示。
貳、備位部分：
（一）倘認為被告台灣電力四會九十年四月二十八日、四月二十九日所為之會議決議
      非屬無效，被告台灣電力工會九十年四月二十八日、四月二十九日代表大會之
      召集程序違反法令或章程，原告亦得請求撤銷該次會議之全部決議，並請求確
      認被告戊○○、丙○○、丁○○與被告台灣電力工會之台電公司勞方董事代表
      委任關係不存在。
（二）若該系爭會議之召集程序未違反法令或章程，惟依民法第五十三條、工會法第
      二十一條、人民團體法第二十八條、被告台灣電力工會會員代表大會組織規則
      第五條均規定代表大會須有過半數出席方得開會，被告台灣電力工會代表計一
      百二十五人，應有六十三人方得開會，系爭會議開會時，雖有七十九人出席，
      惟進行推舉被告戊○○、丙○○、丁○○為被告台灣電力工會之勞方董事代表
      議案時（即九十年四月二十八日會議紀錄第二十項），有林萬富等二十位代表
      退席，出席人數為五十九名，不足六十三名之半數，系爭會議決議既有違前揭
      法律及章程之規定，原告即可訴請撤銷，並請求確認被告戊○○、丙○○、丁○○與被告台灣電力工會之台電公司勞方董事代表委任關係不存在。
參、對被告抗辯之陳述
（一）程序部分：原告本為工會理事，又為代表，本即有為被推派為台電公司之工會
      董事代表之資格及可能，因請求確認無效或撤銷之被告工會九十年四月廿八日
      之會議係違法召集（未由理事長或理事會召集），致原告不克參加；復又違法
      決議被告戊○○、丙○○、丁○○等三人出任被告工會之勞方董事代表，顯已
      剝奪原告被推派出任台灣公司董事之權益，此權益可由確認被告間之委任關係
      不存在予以回復，從而，原告提起本訴自有法律上之利益。
（二）先位部份
  １．「續會」非本案相關法律規定之會員代表大會之會議，亦非「民權初步」及內
      政部公布之「會議規範」所規範之會議，系爭會議非合法，有權召開之會議。
      依工會會法第十九條、人民團體法第二十五條、被告工會章程第十二條及第二
      十條二款、被告台灣電力工會會員代表大會組織規則第三條前段之規定，會員
      代表大會僅規定分為「定期會議」及「臨時會議」兩種，並無「續會」之會議
      ，且有權召集者為理事長或理事會。而依被告台灣電力工會會員代表大會主席
      團組織規則第三條規定被告工會會員代表大會主席團之功能僅在「主持大會會
      議、輪值大會主席及執行議事規則」，系爭會議自稱為台灣電力工會第九屆第
      二次會員代表大會「續會」，自屬與法不合。
  ２．依人民團體法第五十一條一項、工會法第十九條前段、被告台灣電力工會章程
      十二條、組織規則二十條二款及第三條均規定「代表大會」應由理事長或理事
      會召開，九十年三月十四日會議紀錄第五項決議「由主席團商議，擇期召開續
      會」，僅係授權主席團決議召開續會日期，並未授權主席團召開大會，系爭會
      議既非理事會或理事長召開，顯係無權召開，其決議應屬無效。
（三）備位部分：系爭會議於選舉勞方董事代表時，有訴外人林萬富等二十位代表離
      席，當時與會之郭益富代表見離席人數過多，無法決議，曾向當時任主席之彭
      維滿提出清點人數之動議，惟主席並未依前揭會議規範第七條之規定處理，反
      逕行依「鼓掌」方式通過選舉，則其決議被告戊○○、丙○○、丁○○三位代
      表出任台電公司勞方董事代表顯然違法，依民法五十六條一項，自得撤銷。
三、證據：提出被告台灣電力工會九十年四月二十八日、四月二十九日會議紀錄影本
    一份、被告台灣電力工會章程影本一份、被告台灣電力工會會員代表大會組織規
    則影本一份、被告台灣電力工會會員代表大會主席團組織規則影本一份、被告台
    灣電力工會九十年三月十三日預備會議紀錄影本一份、被告台灣電力工會九十年
    三月十三日、十四日會議紀錄影本一份、開會通知影本一份、理事當選證書影本
    一份、勞委會函影本一份、九十年三月十三日、十四日會議通知及日程表影本各
    一份、被告台灣電力工會八十七年五月二十八日會議紀錄影本一份為證，及聲請
    向林萬富、蕭兆榮、彭維滿、胡桂香調取系爭會議之錄影資料，並聲請訊問證人
    林萬富、吳水郎、陳求來、郭益富。
乙、被告方面：
壹、被告台灣電力工會部分
一、聲明：原告之訴駁回。
二、陳述：
（一）系爭會議之召開，導因於九十年三月十三日、十四日台灣電力工會第九屆第二
      次會員代表大會第三次會議記錄，達成第四項「若於休會期間，經濟部來函提
      報勞工董事時，總會即時招開代表大會，選舉勞工董事」、第五項「主席宣布
      休會，由主席團商議，擇期召開大會」之會議決議，該次會議，代表大會授權
      主席團於暫時休會後，於經濟部來函提報勞工董事時，由主席團商議，召開大
      會。惟按民法、工會法、人團法及工會章程之規定，有權召開代表大會者為理
      事長或理事會，且工會會員代表大會主席團組織規則第三條亦規定，工會會員
      代表大會主席團之功能在主持大會會議、輪值大會主席及執行議事規則，據此
      會員代表大會究竟可否授權主席團召開大會？主席團是否又因代表大會之授權
      而得召開會議？又此會議究係為第九屆第二次會員代表大會之續會，抑或另一
      會員代表大會？就此爭議，被告之主管機關行政院勞委會解釋與原告所依據之
      法令規定，有所出入，是於上述諸多疑義未釐清前，本案系爭會議召開合法與
      否，實有待商榷，難有定論。
（二）就九十年四月二十八日、二十九日之代表會議，選任被告丁○○、戊○○、姚
      臨江為台灣電力工會之台灣電力公司勞方董事代表乙事，原告以會議規範第五
      十五條規定，表決方式有舉手、起立、正反兩方分立、唱名、投票五種，而本
      件選舉勞方董事代表時，與會證人郭益富、陳求來分別於九十一年十二月三十
      日、九十二年元月二十七日到院證稱，係以「鼓掌」方式通過，據此主張表決
      方式違反會議規範，決議無效。惟查就當日選舉勞方董事代表之表決方式，雖
      有證人郭益富、陳求來證述以鼓掌方式通過表決，但更有彭維滿、胡桂香、蕭
      兆榮等更多證人，到庭證稱係以「舉手」方式進行表決，故本件選任勞方董事
      代表事項之表決方式，究竟是以「鼓掌」抑或「舉手」方式表決通過，方能確
      認會議選任勞工董事代表之決議事項是否合法有效。
貳、被告戊○○、丙○○、丁○○部分
一、聲明：原告之訴駁回。
二、陳述：
（一）原告無即受確認判決之利益。本件被告戊○○、丙○○、丁○○與台電公司之
      委任關係，對原告有如何私法地位受侵害之危險，並未見原告舉證證明，原告
      所稱有被推舉為勞方董事之「可能」，有下列之不實：１本件會議中，原告並
      非被提名人。２即便為被提名人，尚須經附議，始能成為候選人。３即便為候
      選人，尚須經多數決始能成為當選人，則原告就勞方董事實無任何確定之「私
      法上地位」或「可能」，從而該地位或可能亦無法因原告提起系爭確認之訴即
      可確定或排除。
（二）原告亦無提起撤銷決議之資格。原告已受合法的開會通知，無論其於三月十三
      、十四日會議及四月二十八、二十九日之會議中到場與否，均無其對召集程序
      或決議方法異議的紀錄可稽，因此，其並未當場表示異議之事實甚明，依照民
      法五十六條規定，原告應早已失去撤銷該決議的請求權。
（三）被告台灣電力工會於九十年四月二十八、二十九日之會員大會為三月十三、十
      四日第二次代表大會之「續會」係有權召開，為合法有效。
  １．系爭會議係承繼九十年三月十三日、十四日之第九屆第二次會員代表大會之召
      開目的「選出台灣電力公司三席勞方董事」，係屬原第二次會員代表大會之續
      會性質，形同三月十三、十四日之第二次代表大會因在休會後繼續未完成之會
      議，自不同於一般會員代表大會由理事會召開之情形，衡諸代表大會係工會之
      最高權力機關，授權予主席團於休會後召集「續會」，因此主席團係有「續會
      」召集權，系爭會議即係因為欲選出台灣電力公司之三席勞方董事而續開，而
      主席團既獲得代表大會前開決議授權而續開，自屬合法有效，原告所稱系爭會
      議為「無召集權人召開而無效」云云，洵不足採。且九十年三月十三日、十四
      日第二次會員代表大會休會之後，由於大會決議擇期由主席團宣佈召開續會，
      於會後對各代表均有寄發會議記錄，且四月二十三日主席團議定續會日期之後
      ，即寄送開會通知予一百二十五位代表，原告亦在其中之列，且會議通知採發
      信主義，主席團亦已踐行召開會議之程序要件，原告空言指摘召開程序，實不
      足採。
  ２．主席團除甲○○外四位成員蕭兆榮、胡桂香、彭維滿、林萬富數度（四月九日
      、四月二十三日）通知甲○○參加主席團會議，以召開續會，甲○○均相應不
      理，主席團四位成員在無可奈何情況下，約定於四月二十三日下午二時召開商
      議會議，當日上午十時由蕭兆榮親自將主席團商議通知單送到台電工會由杜錦
      嫻小姐親收轉由李振光組長親送甲○○、施朝賢，然甲○○亦未出席。會中決
      議定四月二十八、二十九日假高雄市國軍英雄館召開續會並發函一百二十五位
      代表參加續會。職是，主席團會議並非未通知甲○○而逕行決議，因此該次主
      席團會議，五人中出席四人，四人全數通過召開續會，主席團雖未有訂立組織
      規則，然觀諸一般議事規則或會議規範第五十五條之精神，均可知會議表決，
      主席徵詢過在場人士對表決方法無異議時，即可認為係有效之表決方式，且以
      多數決為精神，本件主席團全數贊同召集續會，無人異議，自屬合法之決議。
（四）系爭續會選任被告丁○○、戊○○、丙○○決議方法合法，故被告三人與台灣
      電力工會之台灣電力公司勞方董事代表委任關係存在。九十年四月二十八日開
      會時，中途退席人士，僅訴外人林萬富、陳麗莉、林山鎔暨三人所受託出席者
      共六人而已，當日會議有七十九人出席，扣除離席者五或六人，亦有七十三人
      ，仍然超過所有代表人數之半數，依據代表大會組織規則第五條，當達到可議
      決議案之條件，並無原告主張決議人數不足之情。且會議記錄上並無原告所稱
      有代表提出清點人數之動議。且即便此項決議的方法有瑕疵，無論證人郭益富
      或原告亦未當場表示異議，根據民法五十六條第一項但書，亦應不得嗣後再事
      主張。
三、證據：提出行政院勞委會九十年五月二十三日台九十勞資一字第００二二四六０
    號函影本一件、九十年四月八日、四月二十三日主席團第一次及第二次商議記錄
    影本一份、台灣電力工會開會通知及收文證明影本一份、九十年四月二十三日主
    席團第三次商議記錄影本一份、主席團寄發續會通知限時掛號證明影本一份為證
    ，並聲請訊問證人彭維滿、賴竹雄。
    理  由
壹、程序方面
一、按民事訴訟法第二百四十七條所謂即受確認判決之法律上利益，係指因法律關係
    之存否不明確，致原告在私法上之地位有受侵害之危險，而此項危險得以對於被
    告之確認判決除去之者而言，故確認之訴，苟具備前開要件，即得謂有即受確認
    判決之法律上利益，縱其所求確認者為他人間之法律關係，亦非不得提起（最高
    法院四十二年台上字第一０三一號判例可資參照）。查本件原告係被告台灣電力
    工會會員，且工會理事及代表，有被推派為台電公司之工會董事代表之資格及可
    能，揆諸首揭說明，原告對於確認系爭會議決議無效，及確認被告戊○○、丙○○、丁○○與被告台灣電力工會之台電公司勞方董事代表委任關係不存在，即有
    受確認判決之法律上利益，核先敘明。
二、次按總會之召集程序或決議方法，違反法令或章程時，社員得於決議後三個月內
    請求法院撤銷其決議，但出席社員，對召集程序或決議方法，當場表示異議者，
    不在此限，民法第五十六條第一項有明文之規定。查本件原告並未出席九十年四
    月二十八日、同年月二十九日之會員代表大會，而其於會議決議後三個月內之九
    十年七月十八日提起本件撤銷系爭會議決議之訴，揆諸前揭規定，原告提起本件
    撤銷會議決議之訴自屬合法，併此敘明。
貳、實體方面
一、原告主張被告台灣電力工會第九屆第二次會員代表大會原於九十年三月十三日、
    三月十四日舉行，至三月十四日第三次會議結束，會議主席宣布休會，雖另決議
    由「主席團商議，擇期召開大會」，惟主席團僅列四名主席而未列理事長名義，
    擅行具名發放通知於同年四月二十八日、二十九日召開代表大會，並作成決議，
    該次會議決議係無召集權人召開會議所為之決議，當然無效，而被告台灣電力工
    會於九十年四月二十八日、二十九日違法召集之會議決議被告戊○○、丙○○、
    丁○○為被告台灣電力工會之勞方董事代表，爰訴請確認如先位聲明所示。倘認
    為被告台灣電力四會九十年四月二十八日、四月二十九日所為之會議決議非屬無
    效，被告台灣電力工會九十年四月二十八日、四月二十九日代表大會之召集程序
    違反法令或章程，原告亦得請求撤銷該次會議之全部決議，並請求確認被告戊○○、丙○○、丁○○與被告台灣電力工會之台電公司勞方董事代表委任關係不存
    在。若該系爭會議之召集程序未違反法令或章程，惟系爭會議進行推舉被告戊○○、丙○○、丁○○為被告台灣電力工會之勞方董事代表議案時，有林萬富等二
    十位代表退席，出席人數為五十九名，不足六十三名之半數，系爭會議決議既有
    違前揭法律及章程之規定，原告即可訴請撤銷，並請求確認被告戊○○、丙○○
    、丁○○與被告台灣電力工會之台電公司勞方董事代表委任關係不存在等語。
二、被告台灣電力工會辯稱系爭會議在諸多疑義尚未釐清前，該會議合法與否，實有
    待商榷，難有定論等語。被告戊○○、丙○○、丁○○則以被告台灣電力工會於
    九十年四月二十八、二十九日之會員大會為三月十三、十四日第二次代表大會之
    「續會」係有權召開，為合法有效；且九十年四月二十八日開會時，中途退席人
    士，僅訴外人林萬富、陳麗莉、林山鎔暨三人所受託出席者共六人，當日會議有
    七十九人出席，扣除離席者五或六人，亦有七十三人，仍然超過所有代表人數之
    半數，依據代表大會組織規則第五條，當達到可議決議案之條件，並無原告主張
    決議人數不足之情，故系爭續會選任被告丁○○、戊○○、丙○○決議方法合法
    ，故被告三人與台灣電力工會之台灣電力公司勞方董事代表委任關係存在等語置
    辯。
三、原告主張被告台灣電力工會第九屆第二次會員代表大會原於民國九十年三月十三
    日、十四日舉行，依紀錄於開會前先選出甲○○、林萬富、彭維滿、蕭兆榮、胡
    桂香為主席團，而後開始會議，至同年月十四日第三次會議結束，會議主席宣布
    休會，另決議由「主席團商議，擇期召開大會」，嗣主席團僅列四名主席而未列
    甲○○名義，即具名發放通知於同年四月二十八日、同年月二十九日召開代表大
    會，並作成決議被告戊○○、丙○○、丁○○為被告台灣電力工會之勞方董事代
    表等情，業據原告提出被告台灣電力工會九十年四月二十八日、四月二十九日會
    議紀錄影本一份、被告台灣電力工會九十年三月十三日預備會議紀錄影本一份、
    被告台灣電力工會九十年三月十三日、十四日會議紀錄影本一份、開會通知影本
    一份等件為證，並為被告所不爭執，原告主張之此部分事實，堪信為真實。
四、經查，被告台灣電力工會第九屆第二次會員代表大會第三次會議結束時，主席宣
    布休會，由主席團商議，擇期召開大會等情，已如前述，嗣經主席團商議後發函
    通知工會會員代表第九屆第二次代表大會第三次會議於九十年四月二十八日、同
    年月二十九日繼續開會等情，亦據被告提出台灣電力工會第九屆第二次會員代表
    大會主席團第三次商議紀錄影本一份在卷可稽，顯見九十年四月二十八日、二十
    九日所召開之會議係九十年三月十三日、十四日之第二次代表大會在休會後繼續
    未完成之會議，係屬承繼九十年三月十三日、十四日之第九屆第二次會員代表大
    會，故為原第二次會員代表大會之續會性質，而代表大會係工會之最高權力機關
    ，於九十二年三月十四日已授權主席團於休會後商議擇期召開大會，堪認主席團
    對於九十年四月二十八日、二十九日之代表大會有召集權。原告雖另主張召集通
    知上主席團僅列四名主席蕭兆榮、彭維滿、林萬富、胡桂香，而而未列甲○○名
    義等情，惟主席團除甲○○外四位成員蕭兆榮、胡桂香、彭維滿、林萬富於九十
    年四月九日、四月十八日及四月二十三日通知訴外人甲○○參加主席團會議商議
    第九屆第二次會員代表大會續會事宜，開會通知單已送達訴外人甲○○，惟訴外
    人甲○○均未出席，嗣經主席團其他四位成員蕭兆榮、胡桂香、彭維滿、林萬富
    通過召開續會等情，業據被告戊○○、丙○○、丁○○提出九十年四月八日、四
    月二十三日主席團第一次及第二次商議記錄影本各一份、台灣電力工會開會通知
    及收文證明影本一份為證，參諸一般議事規則或會議規範之精神，主席團出席之
    四人全數贊同召集續會，無人異議，自屬合法之決議，訴外人甲○○既未出席，
    即未於通知函上簽名，惟此尚不影響該次會議召集合法之效力，故原告先位主張
    九十年四月二十八日、同年月二十九日召集之代表大會會議係無召集權人所召開
    ，及備位主張該次會議之召集程序不合法等語，即不可採。
五、原告雖另主張系爭會議進行推舉被告戊○○、丙○○、丁○○為被告台灣電力工
    會之勞方董事代表議案時，有林萬富等二十位代表退席，出席人數為五十九名，
    不足六十三名之半數，系爭會議決議違反法律與章程，應予撤銷等語。惟查，九
    十年四月二十八日在進行第二十項推派被告戊○○、丙○○、丁○○為被告台灣
    電力工會之勞方董事代表議案時，係六十三票通過等情，有九十年四月二十八日
    會議紀錄影本在卷可稽，證人即議事組幹事賴竹雄亦到庭結證稱：在進行選舉勞
    方董事代表議案時，是用舉手投票的方式，議事組的位置係在主席團的左邊，該
    議案也是照正常的投票程序計票，會場分數排座位，一排由一位人士計票，伊負
    責總和，在計票結果出來後，大家才鼓掌等誥，證人彭維滿亦到庭結證稱：九十
    年四月二十八日在進行推派被告戊○○、丙○○、丁○○為被告台灣電力工會之
    勞方董事代表議案時，伊是主席，該議案是舉手表決，六十三票通過等語，證人
    胡桂香亦到庭結證稱：在選任勞方董事議案時，是用舉手表決的方式，票數是當
    場一票一票算的，有包括委託的票等語，顯見系爭會議於推舉勞方董事時，係用
    舉手表決方式，而以六十三票通過，且出席人數已超過代表人數一百二十五人之
    半數，並無原告主張決議人數不足之情形，證人林萬富雖結證稱九十年四月二十
    八日進行推舉勞方董事議案時，約有一、二十人退席等語，惟其又證稱其僅能確
    定退席的其中八個人，其餘因時間太外了，記不起來等語，是其證言尚不足以證
    明系爭會議在進行推舉勞方董事議案時，確有人數不足之情形，故原告主張系爭
    會議決議有人數不足之撤銷決議事由，並不可採。再查，系爭會議既係有召集權
    人合法召集之會議，且在推派被告戊○○、丙○○、丁○○為被告台灣電力工會
    之勞方董事代表議案時，係以舉手方式表決，而以六十三票通過，決議並無不合
    法等情，已如前述，則原告訴請確認被告戊○○、丙○○、丁○○與被告台灣電
    力工會之台電公司勞方董事代表委任關係不存在，亦無理由。
六、從而，原告據以提起本訴，先位請求確認被告台灣電力工會九十年四月二十八日
    、二十九日會員代表大會所為會議紀錄所載之全部決議無效，及確認被告戊○○
    、丙○○、丁○○與被告台灣電力工會之台電公司勞方董事代表委任關係不存在
    ；備位請求准予撤銷被告台灣電力工會九十年四月二十八日、二十九日會員代表
    大會所為會議紀錄所載之全部決議，及請求確認被告戊○○、丙○○、丁○○與
    被告台灣電力工會之台電公司勞方董事代表委任關係不存在，即無理由，均予准
    許。
七、因本案事證已臻明確，兩造其餘主張陳述及所提之證據，均毋庸再予審酌，附此
    敘明。
八、結論：原告之訴為無理由，依民事訴訟法第七十八條判決如主文。
中      華      民      國    九十二    年      五      月    十二      日
                                            民事第六庭法      官  郭美杏
右為正本係照原本作成
如對本判決上訴，須於判決送達後廿日內向本院提出上訴狀
中      華      民      國    九十二    年      五      月    十二      日
                                                      法院書記官  陳如庭


司法院資訊處製作；財團法人民間司法改革基金會備份。
